【裁判字號】    91,上更(一),1038
【裁判日期】    920327
【裁判案由】    偽造文書
【裁判全文】
臺灣高等法院刑事判決                      九十一年度上更(一)字第一三八號
    上  訴  人  臺灣新竹地方法院檢察署檢察官
    被      告  丁○○
                丙○○
                己○○
    共      同
    選任辯護人  黃東熊  律師
右上訴人因被告等偽造文書案件，不服臺灣新竹地方法院八十七年度訴字第二五四號
中華民國八十九年四月十九日第一審判決（起訴案號：臺灣新竹地方法院檢察署八十
六年度偵續字第九九號），提起上訴，經判決後由最高法院第一次發回更審，本院判
決如左：
    主      文
原判決撤銷。
丁○○、丙○○、己○○共同行使偽造私文書，足以生損害於公眾及他人，各處有期
徒刑貳月，如易科罰金均以參佰元折算壹日，均緩刑貳年。
    事      實
一、丁○○、丙○○及己○○三人係兄妹，渠等之父何漢州於八十五年一月二十日死
    亡，渠等三人明知遺產應申報以便稅捐機關核算遺產稅，竟基於共同行使偽造私
    文書之犯意聯絡，於知會其他共同繼承人戊○○、何阿郎及乙○○並得其等之同
    意，擅自公推己○○於民國（下同）八十五年一月二十二日，持何漢州所遺留之
    印章，及面額為新臺幣（下同）二百四十七萬三千零七十二元之新竹區中小企業
    銀行定期儲蓄存款單，至位於新竹縣湖口鄉○○路○段八十二號該銀行之湖口分
    行，盜用何漢州之印章，蓋於定期存款單之背面，表示欲解除定期存款契約，偽
    造何漢州名義之私文書，並持以行使，向銀行行員辦理解約提款，足以生損害於
    稅捐稽徵機關對遺產稅之課徵，新竹區中小企業銀行（現改名為新竹國際商業銀
    行）對存戶之管理。
二、案經乙○○訴請臺灣新竹地方法院檢察署檢察官偵查起訴。
    理      由
一、何漢州係於八十五年一月二十日死亡，被告丁○○、己○○、丙○○，告訴人乙○○及戊○○、何阿郎等人均係何漢州之子女，為遺產之繼承人，有
    份可稽（見五九四七號偵查卷第四至十頁）。何漢州死亡後之同年一月二十二日
    ，被告丁○○、丙○○、己○○等推由己○○持何漢州之銀行印鑑及新竹區中小
    企業銀行定期儲蓄存款單（面額二百四十七萬三千零七十二元）至該銀行辦理解
    約提領該款等情，業據被告丁○○、丙○○、己○○三人承認不諱，並經告訴人
    乙○○，證人何阿郎、戊○○等人分別於偵審中證述明確，且有新竹區中小企業
    銀行定期儲蓄存款單正反面影本可資佐證（見偵續卷第五五頁）。是被告等推由
    己○○於何漢州死亡後之八十五年一月二十二日，前往新竹區中小企業銀行以何
    漢州印章辦理定期存款單解約提款之事實，洵堪認定。
二、訊據被告等雖辯稱：持何漢州遺留印章及定存單至銀行解約提款，係伊等三人與
    乙○○、戊○○、何阿郎共六人會商同意，推由己○○前往辦理云云。然此為告
    訴人乙○○所否認，供稱其未曾同意由被告己○○前往銀行辦理解約提款。證人
    戊○○、何阿郎二人於原審亦證稱完全不知道己○○至銀行辦理解約提款之事（
    見原審卷第三八頁後面及三九頁）。另證人甲○○於本院更一審審理時，供稱：
    渠不在場故不知被告三人有無徵得乙○○、戊○○、何阿郎同意等語。是則本件
    被告三人有無徵得乙○○、戊○○、何阿郎同意，推由己○○前往辦理定期存款
    單解約提款之事，雙方各執一詞，而雙方又有利害相反之關係，所言固難遽信。
    惟參諸另證人庚○○○供稱：「那時候我去燒香，說簿子裡還有二百多萬元，
    我說後事要花錢，就把錢領出來，這些處理權平時都是丁○○在處理，當時兄弟
    姐妹都有在場，都沒有意見等語（見本院九十二年三月十三日審理筆錄），證
    人即繼承人何阿郎於原審審理時，原審詢及：「誰說要給你一百萬元」，何阿郎
    證稱：「大家有在一起處理協調，戊○○、乙○○都有在場，講有每人一百萬元
    ，才叫己○○去領」、「我們都有在場，大家一起協談，遺產有八百多萬一人分
    一百萬」，原審詢問：「誰講說還有八百多萬元」，證人答稱：「戊○○和我都
    有去新竹企銀查父親帳戶存二百多萬，土地銀行兄妹帳戶（即被告三人）有六百
    多萬，共還有八百多萬，是在父親過世後去查的」「（乙○○）有同意（我拿此
    一百萬元）」等語（原審卷第一一七、一一八頁）；證人甲○○（即戊○○所
    立右開收據之見證人）亦證稱：何漢州過世做孝服當天，有看到兄弟姊妹全體因
    遺產問題而爭吵，戊○○因係瞎子，故所有繼承人均同意給其一百萬元等語（原
    審卷第六一頁至六三頁；一一七頁反面）。由上足認本件被告三人似有徵得乙○○、戊○○、何阿郎同意，始由己○○前往新竹區中小企業銀行辦理何漢州定期
    存款單解約提款之事。被告等引用民法第一千一百五十一條、第八百二十八條規
    定，認遺產茍有繼承人全體之同意，則得處分，且阻卻「足生損害於公眾或他人
    」之要件；縱認被告等仍該當行使偽造私文書之構成要件，然被告等主觀上既以
    為茍有繼承人全體之同意，即得以何漢州名義解除其名下之定期存款契約，則甚
    難期待被告等於使用何漢州印章以其本人名義解除定期存款契約時，有產生違法
    性意識之可能，則其等之故意仍被阻卻，而不成立犯罪云云。然按偽造文書罪，
    係著重於保護公共信用之法益，即使該偽造文書所載之作成名義人業已死亡，而
    社會一般人仍有誤認其為真正文書之危險，自難因其死亡阻卻犯罪之成立；刑法
    處罰行使偽造私文書罪之主旨，重在保護文書公共之信用，非僅保護制作名義人
    之利益，故所偽造之文書，如足以生損害於公眾或他人，其罪即應成立，不問實
    際上有無制作名義人其人，縱令制作文書名義人係屬架空虛造，亦無妨於本罪之
    成立（最高法院二十一年上字第二六六八號、二十七年滬上字第一一三號、三十
    一年上字第一五○五號判例參照）。又偽造變造私文書罪，以足生損害於公眾或
    他人為其構成要件之一，所謂足生損害，係指他人事實上有因此受損害之虞而言
    ，苟偽造變造行為完成而具備上項要件，罪即成立（最高法院四十七年台上字第
    三五八號判例參照）。是以，刑法偽造文書印文罪章所要保護之法益，係文書在
    社會交易活動及法律交往中之安全性與可靠性，同法第二百十條之所以處罰無製
    作權之人冒用他人名義而製作文書之行為，係該等行為已隱瞞文書內容非出自作
    成名義人意思之事實，破壞文書在社會交易活動及法律交往中之安全性與可靠性
    ，有動搖社會交易活動中的證明秩序，影響公共信用與交易安全，造成公眾或他
    人因而受有損害之危險，故被冒名之人是否真有其人或是否業已死亡，均非所問
    ，倘有足使一般人誤認之危險，均足成立本罪，況行使偽造私文書罪屬即成犯，
    其對法益之侵害於行為完成時即已彰顯，無待時間之繼續。本件被告等既在新竹
    區中小企業銀行定期存款單背面加蓋何漢州原留印鑑，依特約表示何漢州解除定
    存契約之意，隱瞞該意思表示非何漢州作成之事實，使新竹區中小企業銀行陷於
    錯誤，致被告等領出遺產二百四十七萬三千零七十二元，而依卷附遺產稅免稅證
    明書所載（影本見九十一年台上字第七○四五號卷第二九頁），當時距被告等申
    報遺產稅之時間尚有半年，被告等是否據實申報遺產，稅捐機關核定之遺產總額
    若干，是否達免稅之標準，均尚未確定，則被告等行使偽造私文書之行為，豈能
    謂對於稅捐稽徵機關對遺產稅之課徵及新竹區中小企業銀行對存戶之管理無造成
    損害之虞而無違法性之認識？故被告三人縱然事先徵得其他共同繼承人之同意，
    僅對共同繼承人戊○○、何阿郎、乙○○等人對財產之管理無侵害之虞，仍無礙
    其等構成盜用何漢州印章偽造解除定存單之文書，並加以行使，足生損害於稅捐
    稽徵機關對遺產稅之課徵及新竹區中小企業銀行對存戶之管理之事實。故縱依被
    告等所主張認彼等有違法性認識之欠缺，亦僅限於欠缺侵害其他繼承人對於該筆
    遺產管理處分之違法性認識，以本件言，客觀上既存在禁止偽造及行使偽造私文
    書之刑罰法律，被告等且明知渠等有依稅捐稽徵法申報遺產之義務，又非以何漢
    州之名義即無從與銀行解約領錢，而仍決意行使偽造之私文書，實難認被告等欠
    缺侵害稅捐稽徵機關對遺產稅之課徵及新竹區中小企業銀行對存戶之管理之違法
    性認識。
三、綜上，本件事證明確，被告丁○○、丙○○、己○○三人之犯行，均可以認定。
四、查新竹區中小企業銀行定期存款單背面加蓋原留印鑑，依特約表示解除定存契約
    之意，屬刑法第二百二十條第一項以文書論之私文書。被告等人合意由被告己○○蓋原留印鑑於定存單之背面向銀行辦理解約提款，已足生損害於稅捐稽徵機關
    對遺產稅之課徵，新竹區中小企業銀行對存戶之管理。核被告丁○○、丙○○及
    己○○所為，係犯刑法第二百十六條、第二百二十條第一項、第二百十條之行使
    偽造準私文書罪嫌。盜用印章為偽造私文書之階段行為，而偽造私文書之低度行
    為應為行使之高度行為所吸收，均不論罪。又被告等三人與其他未表示反對意見
    者，依共謀共同正犯之理論，具有犯意之聯絡及其行為分擔，為共謀共同正犯。
五、原審未詳加審認，遽判被告等無罪，核有違誤，檢察官上訴為有理由，應由本院
    撤銷改判，爰審酌被告三人之素行、犯罪之動機、目的、手段，犯罪對稅捐稽徵
    機關、銀行和其他共同繼承人所生之危害程度，以及犯罪後之態度等一切情況，
    各量處有期徒刑二月，以示懲儆。又被告等行為後，刑法第四十一條業於九十年
    一月十日修正公佈施行，於同年月十二日生效，關於易科罰金之條件業經修正為
    同法條第一項「犯最重本刑為五年以下有期徒刑以下之刑之罪，而受六個月以下
    有期徒刑或拘役之宣告，因身體、教育、職業、家庭之關係或其他正當事由，執
    行顯有困難者，得以一元以上三元以下折算一日，易科罰金」，經比較新舊法結
    果，以新法有利於被告，依刑法第二條第一項前段適用裁判時之法律，就前述宣
    告刑依修正後刑法第四十一條第一項及罰金罰鍰提高標準條例第一條、第二條前
    段諭知易科罰金之折算標準。末查，被告等前均未曾受有期徒刑以上刑之宣告，
    有本院被告全國前案紀錄表附卷可稽，經此偵審程序及受此罪刑之宣告，應知所
    警惕，信無再犯之虞，本院認對被告等所處之刑，以暫不執行為適當，爰併予宣
    告緩刑二年，以啟自新。
據上論斷，應依刑事訴訟法第三百六十九條第一項前段、第三百六十四條、第二百九
十九條第一項前段，刑法第二條第一項前段、第二十八條、第七十四條第一款、第二
百十六條、第二百二十條第一項、第二百十條、第四十一條第一項，罰金罰鍰提高標
準條例第一條、第二條前段，判決如主文。
本案經檢察官沈世箴到庭執行職務。
中      華      民      國    九十二    年      三      月    二十七    日
                              台灣高等法院刑事第九庭
                                    審判長法  官  李  文  成
                                          法  官  周  盈  文
                                          法  官  官  有  明
右正本證明與原本無異。
如不服本判決應於收受送達後十日後向本院提出上訴書狀，其未敘述上訴之理由者並得
於提起上訴後十日內向本院補提理由書（均須按他造當事人之人數附繕本）。
                                          書記官  林  蓓  瑜
中      華      民      國    九十二    年      三      月    二十七    日
附錄：本案論罪科刑法條全文：
刑法第二百十六條：
行使第二百十條至第二百十五條之文書者，依偽造、變造文書或登載不實事項或使登
載不實事項之規定處斷。
刑法第二百二十條：
在紙上或物品上之文字、符號，依習慣或特約，足以為表示其用意之證明者，關於本
章之罪，以文書論。
刑法第二百十條：
偽造、變造私文書，足以生損害於公眾或他人者，處五年以下有期徒刑。


司法院資訊處製作；財團法人民間司法改革基金會備份。
